臺灣臺北地方法院民事裁定　　　　　　　100年度聲字第461號
異　議　人　邱福良
相　對　人　駐越南台北經濟文化辦事處
法定代理人　黃志鵬
代　理　人　賴銘琪
上列異議人對於相對人駐越南台北經濟文化辦事處否准其驗證之
申請，聲明異議，本院裁定如下：
    主      文
異議駁回。
聲明異議之程序費用由異議人負擔。
    理      由
一、按駐外領務人員，得依法令授權，於駐在地辦理公證事務。
    前項人員辦理公證事務時，除不得作成第13條之公證書外，
    準用本法之規定；第1項之授權辦法，由司法院會同行政院
    定之，公證法第150條定有明文。又請求人或利害關係人認
    領務人員辦理公證事務有違法或不當者，得以書面提出異議
    ；領務人員認異議有理由時，應於3日內為適當之處置；如
    認異議為無理由時，應附具意見書，於3日內報請駐外館處
    館長核定；館長應於5日內核定或轉報外交部核定，並副知
    異議人；駐外館處館長或外交部認異議為有理由時，應以書
    面命領務人員另為適當之處置；如認為無理由時，應由領務
    人員附具意見書，陳請外交部轉送外交部所在地之地方法院
    裁定之，駐外領務人員辦理公證事務辦法第8條亦有明文。
    是依上開法條規定，本院有管轄權，合先敘明。
二、本件異議意旨略以：異議人與越南籍女子黃氏清惠（HOANG,
    THI-THANH HUN），於越南完成結婚登記，並依規定完成越
    南政府文書驗證。異議人為在臺辦理結婚登記，向相對人申
    請驗證結婚證書，但相對人以異議人未通過面談為由，拒絕
    辦理結婚證書認證。然聲請人並非申請來臺簽證，僅係進行
    文書認證，欲完成在臺結婚登記而已，且辦理結婚證書驗證
    乃相對人之義務而非權力，文書驗證乃形式上的審查非實質
    的審查，文書內容是否真正不在驗證範圍，相對人拒絕辦理
    認證，已侵害異議人結婚之權利云云。
三、按婚姻之成立，依各該當事人之本國法；但結婚之方式依當
    事人一方之本國法或舉行地法者，亦為有效，涉外民事法律
    適用法第46條定有明文。是國人與外籍人士在外國結婚，婚
    姻成立之形式要件應符合當事人一方之本國法或舉行地法，
    實質要件則應分別符合我國法律及該外籍人士之本國法。本
    件異議人為中華民國籍，第三人阮氏華係越南籍，故本件異
    議人主張渠等有結婚真意，相對人拒絕辦理結婚認證係屬違
    法乙節，應定性為「婚姻成立之實質要件」法律關係，故應
    併行適用中華民國法律及越南法律之規定，且若適用中華民
    國法律之結果，已認為兩造間之婚姻關係不成立時，即無庸
    再進一步審究適用越南法之結果。又表意人與相對人通謀而
    為虛偽意思表示者，其意思表示無效，民法第87條第1項前
    段定有明文。婚姻為關於身分之雙方行為，當事人雖有結婚
    之事實，但並無結婚之真意者，其婚姻則屬無效。再請求辦
    理之公證事務有下列情形之一者，領務人員應拒絕之：六、
    請求目的或文書內容顯然不法、不當或不符中華民國利益，
    外交部及駐外館處受理簽證申請時，應衡酌國家利益、申請
    人個別情形及其國家與我國關係決定准駁，其有下列各款情
    形之一，外交部或駐外館處得拒發簽證：四、對申請來我國
    之目的作虛偽之陳述或隱瞞者。駐外領務人員辦理公證事務
    辦法第7條第1項第6款及外國護照簽證條例第12條第1項第4
    款亦有明文規定。領務人員於面談時認定有假結婚之疑慮，
    得視具體個案情狀，本於職權適用上開辦法及公證法第15條
    、第70條、公證法施行細則第51條等相關規定認定之，司法
    院秘台廳民三字第0980024575號函釋可供參照。
四、經查，前揭法規授權駐外領務人員於辦理公證事務時，得本
    於職權審查是否有應拒絕驗證之事由，駐外領務人員如認存
    有應拒絕驗證之事由時，自應依法否准驗證之申請，始為適
    法，則異議人主張文書驗證乃駐外領務人員之職責，並無拒
    絕之權利云云，洵屬無據。又本院依相對人所提出異議人與
    越籍女子黃氏清惠（HOANG,THI-TH1NH HUN）分別於2010年1
    0月6日、同年12月6日及2011年3月22日共三次面談之記錄，
    面談過程中，雙方互動明顯冷淡，無法以言語互相溝通，對
    重要交往過程陳詞不一，顯與一般男女於結婚前之交往情形
    有異。且依內政部入出國及移民署第一大隊新北市專勤隊查
    訪結果，黃氏清惠（HOANG,THI-TH1NH HUN）與聲請人於201
    0年11月16日在越南辦理結婚登記後，仍無法以言語互相溝
    通，結婚之初有語言障礙，雖無法遽以認定欠缺結婚真意，
    然結婚後為了共同生活之理念，自應努力尋求溝通之方式，
    但相對人於2010年12月6日第2次與黃氏清惠（HOANG,THI-TH
    1NH HUN）面談時，其仍無法以中文溝通，此情已有違結婚
    之本意，且與聲請人所稱2010年離婚想找個伴的目的有所違
    背，又聲請人與外配之婚姻並未告知家人等情，黃氏清惠對
    於異議人從事建築何工作亦不清楚，足認異議人與越籍女子
    黃氏清惠（HOANG,THI-TH1NH HUN）顯無結婚之真意。本件
    異議人既欠缺結婚之真意，其申請驗證之結婚行為即屬無效
    ，則其所謂之婚姻當無受憲法保障之必要，是異議人主張相
    對人拒絕驗證結婚文件，係侵害其憲法保障之婚姻自由云云
    ，亦屬無據，實不可採。準此，相對人審查後認本件異議人
    之請求有駐外領務人員辦理公證事務辦法第7條第1項第6款
    所定之情事，否准異議人驗證之申請，經核洵無不當，異議
    人異議無理由，應予駁回。
五、據上論結，本件聲明異議為無理由，依駐外領務人員辦理公
    證事務辦法第8條第3項，裁定如主文。
中    華    民    國   100    年    10    月    31    日
                  民事第四庭    法  官 楊晉佳
以上正本係照原本作成。
如對本裁定抗告，須於裁定送達後10日之不變期間內，向本院提
出抗告狀，並繳納抗告費新臺幣1,000元
中    華    民    國   100    年    10    月    31    日
                                書記官 蘇炫綺